【裁判字號】    96,苗簡,763
【裁判日期】    971128
【裁判案由】    返還土地
【裁判全文】
臺灣苗栗地方法院民事簡易判決       96年度苗簡字第763號
原      告  乙○○
            甲○○
                      1號
共      同
訴訟代理人  陳淑芬律師
被      告  丙○○
                      號
訴訟代理人  張績寶律師
複代理人    白裕棋律師
上列當事人間請求返還土地事件，本院於民國97年11月18日言詞
辯論終結，判決如下：
    主  文
被告應將坐落苗栗縣卓蘭鎮○○○段二六七之二地號土地如附圖
所示編號Ｂ藍色斜線部分、面積一二九點三五平方公尺及編號Ｃ
紅色斜線部分、面積一五點三三平方公尺土地上之果樹移除騰空
後，將土地返還予原告乙○○。
被告應將坐落苗栗縣苗栗縣卓蘭鎮○○○段二六七地號土地如附
圖所示編號Ａ黃色斜線部分、面積四三八點五平方公尺土地上之
果樹移除騰空後，將土地返還予原告甲○○。
訴訟費用由被告負擔。
本判決得假執行。
    事  實
一、原告起訴主張：坐落苗栗縣卓蘭鎮○○○段267 地號土地原
    為兩造所共有，兩造於本院92年度訴字第354 號分割共有物
    事件審理時，對該筆土地之分割方案達成協議（下稱系爭分
    割協議）。詎被告嗣後竟不願依系爭分割協議辦理分割登記
    ，原告甲○○遂提起履行分割協議訴訟，並經本院95年度訴
    字第126 號、台灣高等法院台中分院95年度上易字第390 號
    判決被告須依苗栗縣大湖地政事務所（下稱大湖地政）95年
    8 月15日成果圖（卷第13頁）之甲案辦理分割登記確定，即
    原告甲○○、乙○○分得同段267 地號、分割增加之267-2
    地號土地，被告分得分割增加之267-1 地號土地。然被告竟
    未經原告2 人同意，亦無正當權源，迄今仍持續占用原告2
    人所有系爭267 、267-2 地號土地，如大湖地政97年10月1
    日95年度測量成果圖（下稱附圖，卷第129 頁）所示編號A
    、B 、C 部分土地種植梨樹。為此，爰依民法第767 條規定
    ，請求被告應將占用系爭土地之梨樹移除騰空後，將土地返
    還原告。並聲明：(1)被告應將系爭267-2 地號土地如附圖所
    示編號B 藍色斜線部分、面積129.35平方公尺及編號C 紅色
    斜線部分、面積15.33 平方公尺土地之果樹移除騰空後，將
    土地返還予原告乙○○；(2)被告應將系爭267 地號土地如附
    圖所示編號A 黃色斜線部分、面積438.5 平方公尺土地上之
    果樹移除騰空後，將土地返還予原告甲○○；(3)願供擔保，
    請准宣告假執行。
二、被告則以：被告雖有簽訂系爭分割協議，然當日開庭近5 小
    時，身體已有不適，在調解委員之交迫下始無奈簽訂，被告
    自得依法撤銷系爭分割協議。又履行分割協議訴訟判決之分
    割方案為甲案，但兩造目前占有之現狀實為乙案，是原告亦
    占有被告之土地，依民法第825 、264 條之規定，被告於原
    告返還占有土地前，原告應負與出賣人同一之擔保責任，被
    告自得行使同時履行抗辯權，故被告並非無權占用系爭2 筆
    土地等語置辯。並聲明：(1)原告之訴駁回；(2)若如受不利之
    判決，願供擔保免為假執行。
    理  由
一、按不變更訴訟標的，而補充或更正事實上或法律上之陳述者
    ，非為訴之變更或追加；民事訴訟法第256 條定有明文。原
    告原訴之聲明為：(1)被告應將系爭267-2 地號土地內，如附
    圖藍色斜線所示面積約30平方公尺之地上物拆除騰空，將土
    地返還予原告乙○○；(2)被告應將系爭267 地號土地內，如
    附圖紅色斜線所示面積約40平方公尺之地上物拆除騰空，將
    土地返還予原告甲○○。嗣於97年11月5 日具狀變更訴之聲
    明為：(1)被告應將系爭267-2 地號土地如附圖所示編號B 藍
    色斜線部分、面積129.35平方公尺及編號C 紅色斜線部分、
    面積15.33 平方公尺土地之果樹移除騰空後，將土地返還予
    原告乙○○；(2)被告應將系爭267 地號土地如附圖所示編號
    A 黃色斜線部分、面積438.5 平方公尺土地上之果樹移除騰
    空後，將土地返還予原告甲○○（卷第140 頁）。核其變更
    係屬補充或更正法律上之陳述，與上述規定相合，自應准許
    。
二、按除別有規定外，確定之終局判決就經裁判之訴訟標的，有
    既判力；民事訴訟法第400 條第1 項亦有明文。又為訴訟標
    的之法律關係，於確定之終局判決中已經裁判者，就該法律
    關係即有既判力，當事人雖僅於新訴訟用作攻擊防禦方法，
    法院亦不得違反於確定判決意旨之裁判，他造亦應受其既判
    力拘束（最高法院30年上字第8 號、42年台上字第1306號判
    例意旨參照）。兩造前因原同段267 地號土地提起分割共有
    物訴訟，並達成訴訟上和解即系爭分割協議，嗣被告毀約，
    原告再提起履行分割協議訴訟，經本院95年度訴字第126 號
    、台灣高等法院台中分院95年度上易第390 號判決確定（卷
    第9 至19頁），即兩造原共有之原同段267 地號土地應分割
    如現有土地登記謄本所示之狀態。是揆諸前揭說明，本院及
    兩造於本件訴訟中，就兩造之土地所有權狀態及範圍等，均
    受上開履行分割協議確定判決之拘束；即判斷被告有無占用
    原告所有之系爭267 、267-2 地號土地，應以上開確定判決
    之分割經界線為據。雖被告於本件訴訟中猶執陳詞指摘前開
    履行分割協議判決所依據之系爭協議分割契約係遭脅迫而簽
    立云云，然其前揭所陳業經前訴訟加以審酌而不予憑採，且
    與本件訴訟無涉，是其此部分之抗辯，本院自無審究之必要
    ，合先敘明。
三、次按所有人對於無權占有或侵奪其所有物者，得請求返還之
    ；當事人主張有利於己之事實者，就其事實有舉證之責任；
    民法第767條、民事訴訟法第277條前段分別定有明文。又以
    無權占有為原因，請求返還所有物之訴，苟被告對於原告就
    其物有所有權存在之事實，已無爭執，而僅以非無權占有為
    抗辯者，被告應就其抗辯有如何權源占有之事實證明之。如
    不能證明，應認原告之請求為正當（最高法院85年台上字第
    1120號、72年台上字第2516號判決意旨可參）。經查：
（一）本院於97年5 月2 日協同兩造及大湖地政測量人員至現場
      履勘，原告所有之系爭267 、267-2 土地上確有被告所種
      植之梨樹，本院命被告指認其所種植之梨樹範圍，經大湖
      地政測量結果，被告種植之梨樹占用系爭267-2 土地如附
      圖所示編號B 、C 部分、面積各129.35、15.33 平方公尺
      ，占用系爭267 土地如附圖所示編號A 部分、面積438.5
      平方公尺等事實，有本院之勘驗筆錄、現場照片（卷第20
      至21頁、67至73頁）及大湖地政製作之附圖（卷第129 頁
      ）等件附卷可證，且為兩造所不爭執。故原告主張被告占
      用系爭267 、267-2 土地乙節，已堪憑採。
（二）被告另辯稱兩造使用系爭土地之現狀為本院95年度訴字第
      126 號履行分割協議判決附圖之乙案，故原告亦占有被告
      應依判決結果甲案分得之土地云云；然為原告所否認。是
      被告自應就原告亦占有其土地而得行使同時履行抗辯權之
      有利事實，負舉證責任。惟被告未加舉證證明，徒空言抗
      辯，已屬無據，且係遲至言詞辯論終結期日始當庭提出此
      新防禦方法，顯係臨訟飾詞，遲滯訴訟之意圖甚明，更不
      足取。被告既未能證明其有何正當權源得以占用系爭2筆
      土地，故原告主張其無權占有，即屬有據。
四、綜上所述，被告無權占用系爭土地，原告等為系爭土地之所
    有權人，依民法第767 條規定，請求被告應將系爭267-2 土
    地上如附圖所示編號B 藍色斜線部分、面積129.35平方公尺
    及編號C 紅色斜線部分、面積15.33 平方公尺之果樹移除騰
    空後，將土地返還予原告乙○○；並將系爭267 土地上如附
    圖所示編號A 黃色斜線部分、面積438.5 平方公尺之果樹移
    除騰空後，將土地返還予原告甲○○，均有理由，應准許之
    。
五、本件係依民事訴訟法第427 條第1 項規定適用簡易程序所為
    被告敗訴之判決，依同法第389 條第1 項第3 款規定，本院
    應依職權宣告假執行。原告雖陳明願供擔保請准宣告假執行
    ，然僅係促使法院職權之發動，本院自無庸就此另為准駁之
    諭知；附此敘明。
六、本件事證已臻明確，兩造其餘攻擊防禦方法及舉證，經核均
    與判決結果不生影響，爰無庸逐一論述，併此敘明。
七、據上論結，本件原告之訴為有理由，依民事訴訟法第436條
    第2項、第78條、第389條第1項第3款，判決如主文。
中    華    民    國    97    年    11    月    28    日
              苗栗簡易庭法  官  黃怡玲
以上正本係照原本作成。
如對本判決上訴，須於判決送達後20日內向本院提出上訴狀。
                        書記官  葉  政
中    華    民    國    97    年    11    月    28    日


司法院資訊處製作；財團法人民間司法改革基金會備份。
